臺灣高等法院民事判決
111年度上易字第443號
上  訴  人  陳敬瑋
訴訟代理人  方裕元律師
複 代理 人  周郁雯律師
被 上訴 人  陳王麵

訴訟代理人  李淑寶律師

上列當事人間請求損害賠償事件，上訴人對於中華民國111年1月
21日臺灣新北地方法院110年度訴字第2073號第一審判決提起上
訴，並為訴之追加，本院於111年6月29日言詞辯論終結，判決如
下：
    主  文
上訴及追加之訴暨假執行之聲請均駁回。
第二審訴訟費用（含追加之訴部分）由上訴人負擔。
   事實及理由。
一、按於第二審為訴之變更或追加，非經他造同意，不得為之，
    但請求之基礎事實同一，或擴張或減縮應受判決事項之聲明
    者，不在此限，民事訴訟法第255條第1項第2款、第3款、第
    446條第1項定有明文。查，本件上訴人於原審依民法第231
    條第1項規定，請求被上訴人給付新臺幣(下同)100萬元，及
    自支付命令送達翌日起至清償日止，按週年利率5%計算之利
    息(見原審110年度司促字第17855號卷第7頁，下稱司促字卷
    )；嗣經原審判決上訴人敗訴，上訴人不服，提起上訴，並
    依同一法律關係，追加請求被上訴人再給付60萬元本息(見
    本院卷第37-39頁)。經核上訴人前開追加之訴與原訴，均係
    本於其主張被上訴人遲延辦理土地所有權移轉登記，致其增
    加土地增值稅負擔之同一基礎事實，僅係擴張應受判決事項
    之聲明，揆諸前揭說明，於法並無不合，應予准許。
二、上訴人主張：伊於民國101年11月23日以板橋站前郵局第000
    352號存證信函(下稱系爭352號存證信函)通知被上訴人，伊
    父親即訴外人陳泰德已將借名登記於被上訴人名下之新北市
    ○○區○○段000、00000、000、00000地號土地(下合稱系爭土
    地，分則以各該地號稱之)權利讓與伊，並向被上訴人表示
    終止借名登記關係之意，請被上訴人於文到7日內會同辦理
    系爭土地所有權移轉登記予伊。惟被上訴人遲遲不願履行，
    伊乃於102年間訴請被上訴人將系爭398、398-1地號土地所
    有權全部，及系爭395、395-1地號土地所有權應有部分2分
    之1移轉登記予伊，並經原審法院以102年度重訴字第650號
    （下稱另案訴訟）判決伊勝訴確定。嗣伊持另案訴訟確定判
    決辦理系爭土地所有權移轉登記時，系爭395-1、398-1地號
    土地經稅捐機關以起訴日當期即102年度土地公告現值每平
    方公尺3萬3500元計算，土地增值稅共計4161萬8563元(系爭
    395、398地號土地之土地增值稅則均為0元)，伊已繳納完畢
    。然倘被上訴人於101年間即依照系爭352號存證信函之意旨
    ，於101年12月4日前辦理所有權移轉登記，依101年度土地
    公告現值每平方公尺3萬元計算，土地增值稅僅為3690萬705
    3元，兩者相差471萬1510元。伊因被上訴人遲延辦理系爭39
    5-1、398-1地號土地所有權移轉登記，致受有增加土地增值
    稅支出471萬1510元之損害，被上訴人自應負損害賠償之責
    等情。爰依民法第231條第1項規定，一部請求被上訴人給付
    其中100萬元，及加計自支付命令送達翌日起算法定遲延利
    息之判決(原審為上訴人敗訴之判決，上訴人聲明不服，提
    起上訴，另追加依同一法律關係，請求被上訴人再給付60萬
    元本息）。並於本院上訴聲明：㈠原判決廢棄。㈡被上訴人應
    給付上訴人100萬元，及自支付命令送達翌日起至清償日止
    ，按週年利率5%計算之利息。㈢願供擔保請准宣告假執行。
    另追加聲明：㈠被上訴人應給付上訴人60萬元，及自111年5
    月3日民事擴張應受判決事項聲明狀繕本送達翌日起至清償
    日止，按週年利率5%計算之利息。㈡願供擔保請准宣告假執
    行。
三、被上訴人則以：伊於收受系爭352號存證信函之前，已於101
    年7月28日收受訴外人即上訴人之弟即陳冠穎委任郭芳宜律
    師所寄發之台北北門郵局2662號存證信函（下稱系爭2662號
    存證信函），要求伊公平維護其系爭土地法律上之權利；伊
    因先後收到上訴人及陳冠穎之存證信函，感到困惑，因而委
    請訴外人洪士傑律師於101年11月30日以台北南陽郵局2645
    號存證信函（下稱系爭2645號存證信函）回覆上訴人，希望
    與上訴人及陳泰德協商確認；惟直至102年5月7日陳泰德死
    亡前，伊均無法與陳泰德見面討論，亦無法向陳泰德求證是
    否授權上訴人處理系爭土地及終止借名登記關係之意；且上
    訴人提起之另案訴訟，陳冠穎亦為訴訟參加，並經另案訴訟
    承辦法官調查證據後，方為上訴人勝訴之判決；則系爭土地
    既仍存有爭議，伊即無法於101年間逕依系爭352號存證信函
    履行，本件並非因可歸責於伊之事由，以致遲延辦理系爭土
    地所有權移轉登記。況上訴人將來處分系爭395-1、398-1地
    號土地時，稅捐機關即會按102年度公告現值核計土地漲價
    總數額，上訴人實際上並未受有損害等語，資為抗辯。並答
    辯聲明：㈠如主文所示。㈡如受不利判決，願供擔保請准宣告
    免為假執行。
四、查，㈠上訴人於101年11月23日寄發系爭352號存證信函予被
    上訴人，被上訴人已於101年11月26日收受；㈡上訴人對被上
    訴人提起另案訴訟，請求被上訴人將系爭398、398-1地號土
    地所有權全部，及系爭395、395-1地號土地所有權應有部分
    2分之1移轉登記予上訴人，嗣經原審法院以另案訴訟判決上
    訴人勝訴確定；㈢上訴人持另案訴訟確定判決辦理系爭土地
    所有權移轉登記，系爭395-1、398-1地號土地經稅捐機關按
    102年度土地公告現值每平方公尺3萬3500元計算，土地增值
    稅分別為462萬4860元、3699萬3703元，合計4161萬8563元(
    系爭395、398地號土地則均為0元)，上訴人均已繳納完畢；
    ㈣倘依101年度土地公告現值每平方公尺3萬元計算，系爭395
    -1地號土地增值稅為410萬1293元，系爭398-1地號土地增值
    稅為3280萬5760元，合計3690萬7053元，兩年度土地增值稅
    相差471萬1510元等情，有卷附系爭352號存證信函、另案訴
    訟判決暨確定證明書、土地增值稅繳款書、土地增值稅免稅
    證明書、新北不動產愛連網歷年地價列表、財政部稅務入口
    網土地增值稅試算等件可稽（見支付命令卷第13-48頁），
    並經本院依職權調取另案訴訟卷宗核閱屬實，且為兩造所不
    爭執(見本院卷第100-101頁)，堪信為真。
五、本件應審酌者為㈠被上訴人未於101年間，將系爭395-1、398
    -1地號土地所有權移轉登記予上訴人，是否有可歸責於被上
    訴人之事由，以致遲延辦理之情事？㈡若是，則上訴人依民
    法第231條第1項規定，請求被上訴人賠償因遲延移轉登記所
    生增加土地增值稅之支出其中160萬元之損害，有無理由？
    茲分述如下：
　㈠被上訴人未於101年間，將系爭395-1、398-1地號土地所有權
    移轉登記予上訴人，是否有可歸責於被上訴人之事由，以致
    遲延辦理之情事？
　⒈按債務人遲延者，債權人得請求其賠償因遲延而生之損害，
    民法第231條第1項定有明文。而債務不履行，債務人所以應
    負損害賠償責任，係以有可歸責之事由存在為要件。故債務
    人苟證明債之關係存在，債權人因債務人不履行債務 (給付
    不能、給付遲延或不完全給付) 而受損害，即得請求債務人
    負債務不履行責任，如債務人抗辯損害之發生為不可歸責於
    債務人之事由所致，即應由其負舉證責任(最高法院82年度
    台上字第267號民事判決意旨參照）。
　⒉經查：
　　⑴、上訴人為陳泰德之子，被上訴人為陳泰德之兄陳專潤之
        妻，亦即上訴人之伯母；陳專潤前收受以上訴人及陳泰
        德名義於101年7月2日寄發之板橋文化路郵局第7638號
        存證信函(下稱系爭7638號存證信函)，內容為：「敬致
        專潤兄嫂大鑑：時光荏苒，歲月如梭，愚弟泰德與兄婦
        相伴數十有幾載，兄嫂撫育看護之情溢於言表，而今愚
        弟身染大恙，躺在病塌之上，對兄嫂仍有無盡思念之情
        ，然心之所繫，身無所行，對兄嫂心生愧念。念茲在茲
        ，前與兄嫂所訂協議書乙事，仍有多所未完之事，幸賴
        長子敬瑋已屆不惑之年，且孝順仁淳，堪當大任，所訂
        之協議書已交由法院公證完成(如附件)，悉已全部讓渡
        予敬瑋我兒，冀盼敬瑋我兒能擔負責任，盡心理家業，
        也善望兄嫂能鼎力協助親姪完成未竟之事。愚弟於病塌
        上時而沉睡，時而清醒，念兄嫂多所懸念，而現因長日
        臥塌，暫無法打理身邊之事，如兄嫂有需愚弟之處，請
        盡付親姪敬瑋，料必能妥善處理。紙短情長，言無不盡
        ，待愚弟痊癒後，再與兄嫂長敘」(見另案訴訟第37頁
        正反面)。而觀諸系爭7638號存證信函之附件，即陳泰
        德與陳專潤於100年間簽訂之協議書(下稱系爭協議書)
        第8條約定：「○○段○○○地號屬陳專潤所有，同段○○○地
        號屬陳泰德所有(現登記為：陳王麵名義下)各分別管理
        ，這早已行之多年」，第9條約定：「○○段○○○地號由陳
        專潤、陳泰德，各持有二分之一面積(現登記為：陳王
        麵名義下)，任何人不得提出異議」(見另案訴訟第17頁
        正反面，即本院卷第179-180頁)；另參以陳泰德與上訴
        人於101年6月28日簽立之讓渡書(下稱系爭讓渡書)約定
        ：「本人陳泰德於中華民國100年與陳專潤簽訂之協議
        書(如後附文件)，有關協議書所載內容之權利與義務均
        轉讓予陳敬瑋。恐口無憑，特立此書為證」，並經原審
        法院所屬民間公證人黃昭宗予以公證，有卷附101年度
        板院民公宗字第00000000號公證書可稽(見本院卷第175
        -177頁)。可知陳泰德與陳專潤於100年間簽訂系爭協議
        書，約定系爭398土地應有部分全部，及系爭395地號土
        地應有部分2分之1，均為陳泰德所有，僅借名登記於被
        上訴人名下，因陳泰德已將系爭協議書之權利義務轉讓
        與上訴人，並簽署系爭讓渡書為憑，且經公證，而陳泰
        德已臥病在床，無法處理，因此於101年7月2日寄發系
        爭7638號存證信函告知陳專潤，希望陳專潤夫妻鼎力協
        助完成未竟之事。
　　⑵、然被上訴人另收受陳泰德之次子陳冠穎於101年7月27日
        委任郭芳宜律師寄發之系爭2662號存證信函，內容為：
        「茲據委任人陳冠穎(原名：陳郁閔)先生來所委稱：『
        本人之父陳泰德曾告知：家父所有部分土地持分，經徵
        得本人伯父母陳專潤、陳王麵夫婦(下稱伯父母)同意，
        借名登記於伯父母名下。頃悉家兄陳敬瑋(同父異母)乘
        家父現罹重病治療期間，藉照顧之名，乘隙極力要求家
        父將借名登記於伯父母名下之家父土地持分，授權由家
        兄全權處理，果其如此，勢將損及本人法律上應有之權
        利。本人一向孝順父母、尊敬伯父母，原期上開傳聞或
        有錯誤，但由家兄最近不讓本人或家母親近家父之情況
        ，又不得不起疑慮，為護本人權益，思考再三，不得已
        祗有委請貴律師代函敬惠知伯父母，懇請伯父母基於平
        時疼惜照顧本人之情誼，盡力公平維護本人對家父上開
        土地在法律上應有之權利免遭損受害，並請先代本人向
        伯父母致上最誠懇之謝意與感恩』等語，另檢附其身分
        證件影本如附件」（見原審卷第135-149頁）。可知上
        訴人同父異母之兄弟陳冠穎亦以系爭2662號存證信函，
        告知被上訴人有關上訴人利用陳泰德罹患重病治療期間
        ，極力要求將借名登記於被上訴人之土地，授權由上訴
        人全權處理，亦不讓其親近陳泰德，為恐損及其權利，
        希望被上訴人公平維護其法律上應有之權利。　
　　⑶、嗣上訴人又於101年11月23日再寄發系爭352號存證信函
        予被上訴人，內容為：「台端受陳泰德委託借名登記為
        座落新北市○○區○○段000、00000、000、00000地號土地
        之所有人，惟該土地實際上為陳泰德所有，陳泰德並已
        將系爭土地之權利讓與陳敬瑋且通知台端在案，茲為免
        日後爭議，爰函知終止借名登記契約，希台端於文到7
        日內會同辦理移轉上開土地之權利與陳敬瑋，敬請查照
        」（見原審司促字卷第13-14頁）。被上訴人及陳專潤
        因此於101年11月30日委任洪士傑律師寄發系爭2645號
        存證信函予上訴人稱：「茲據委任人陳王麵、陳專潤先
        生來所委稱：『㈠吾侄敬瑋要求移轉土地信函收悉。惟觀
        ，函中要求事項容有違誤，且所附授權文件內容亦籠統
        不清，又聞台端其他兄弟告知，近期無法親見病榻上之
        泰德吾弟，因涉關情事重大且價值不斐，尚請吾侄先行
        溝通，以期圓滿解決，茲詳如下。㈡首查，吾侄敬瑋來
        函所附讓渡書內容，僅寥寥記載：《本人陳泰德於中華
        民國100年與陳專潤簽訂之協議書，有關協議書所載內
        容之權利與義務均轉讓予陳敬瑋》數語，惟由該讓渡書
        之文字難以認知吾弟陳泰德有停止借名登記之意，遑論
        單獨移轉協議書所載土地予台端。㈢次查，吾弟泰德之
        子陳冠穎(原名:陳郁閔)委由律師來函陳稱台端不讓渠
        等親近泰德吾弟，又台端近日所為恐侵害其法律上權利
        ，要求本人盡善良管理人之注意義務，維護其權益云云
        ，此有存證信函乙份為憑。㈣再查，本人與吾弟泰德於
        民國100年簽署之協議書內容，並未包含板橋區○○段000
        之0地號及同區段000之0地號土地，是台端來函要求依
        據《讓渡書》內容移轉前開土地，亦有違誤。㈤末按，近
        日聽聞吾侄敬瑋處理《青雲》投資案時，與諸多股東發生
        財務糾紛，本人雖不清楚其中緣由，但投資股東多為至
        親近鄰，特囑吾侄敬瑋秉公處理，妥為協商，如得圓滿
        ，本人亦同感欣慰。㈥承上，有關移轉協議書所載土地
        予台端乙事，因有前述緣由，尚請台端與相關人等充份
        溝通。為求慎重，特委請貴大師函知如上，事後如有需
        本人出面協助溝通或聯繫等事宜，請與本人委任律師洪
        士傑連絡」（見原審卷第153-161頁）。足見被上訴人
        於收受以上訴人及陳泰德名義寄發之系爭7638號存證信
        函，及陳冠穎寄發之系爭2662號存證信函後，認上訴人
        及陳冠穎關於系爭土地之權利有所爭執，並慮及陳泰德
        臥病在床，由系爭讓渡書之內容難以知悉陳泰德確有終
        止借名登記關係之意，遑論將系爭土地所有權移轉登記
        予被上訴人，為求慎重，希望上訴人與陳冠穎等人充分
        溝通，妥為協商處理，因此委託洪士傑律師寄發系爭26
        45號存證信函予上訴人，而未逕將系爭土地所有權移轉
        登記予上訴人，難認有可歸責於被上訴人之事由，以致
        遲延辦理系爭土地所有權移轉登記之情事。
　　⑷、參以系爭395-1、398-1地號土地於92年6月11日已分別分
        割自395、398地號土地，有卷附土地登記第二類謄本可
        稽（見原審卷第47－54頁），可知陳泰德與陳專潤於100
        年間簽訂系爭協議書時，系爭395-1、398-1地號土地均
        已存在。然系爭協議書僅提及系爭395、398地號土地，
        上訴人與陳泰德簽訂之系爭讓渡書及系爭352號存證信
        函，亦僅說明陳泰德係將系爭協議書之權利義務讓與上
        訴人，則系爭395-1及398-1地號土地，是否包含於系爭
        協議書及系爭讓渡書讓與之範圍內，實有不明。佐以被
        上訴人先後收受以上訴人及陳泰德名義寄發之系爭7638
        號存證信函，及陳冠穎寄發之系爭2662號存證信函，倘
        被上訴人擅自將系爭土地所有權移轉登記予上訴人，恐
        有因侵害陳冠穎之權利而遭求償之風險，且因陳泰德臥
        病在床，亦難以查證。益證被上訴人於系爭土地權利義
        務歸屬不明之情形下，未依上訴人寄發之系爭352號存
        證信函辦理系爭土地所有權移轉登記，難認有可歸責之
        情事。
　　⑸、況有關被上訴人是否應將系爭398、398-1地號土地所有
        權全部，及系爭395、395-1地號土地所有權應有部分2
        分之1移轉登記予上訴人乙節，業經上訴人於102年10月
        14日提起另案訴訟，經承辦法官多方調查證據後，始於
        104年1月30日判決上訴人勝訴，並因被上訴人未提起上
        訴而告確定等情，業經本院依職權調閱另案訴訟卷宗核
        閱在案。益徵被上訴人未於101年間依系爭352號存證信
        函辦理系爭土地所有權移轉登記，應係因系爭土地權利
        義務歸屬不明所致，並非因可歸責於被上訴人之故，而
        遲延辦理系爭土地所有權移轉登記。
　　⑹、至於上訴人雖於系爭352號存證信函，以陳泰德已將系爭
        協議書之權利義務轉讓與上訴人，並簽署系爭讓渡書，
        且經公證乙事，告知被上訴人；然依民法第299條規定
        ，債務人於受通知時，所得對抗讓與人之事由，皆得以
        對抗受讓人，非謂受讓人一旦將債權讓與之事實通知債
        務人，債務人即負有履行債務之義務。故上訴人主張其
        與陳泰德將上訴人依系爭協議書及讓渡書受讓系爭土地
        借名登記之權利義務，以系爭352號存證信函告知被上
        訴人，依民法第297條第1項規定，已發生債權讓與之效
        力，被上訴人未於101年12月4日前，將系爭土地移轉登
        記予上訴人，即有可歸責之情事云云，亦非可採。
　　⑺、準此，被上訴人係因分別收受上開存證信函，認系爭土
        地權利義務歸屬不明，而未依上訴人寄發之系爭352號
        存證信函辦理系爭土地所有權移轉登記，並非因可歸責
        於被上訴人之事由，以致遲延辦理系爭土地所有權移轉
        登記甚明。　　　　　　
　㈡上訴人依民法第231條第1項規定，請求被上訴人賠償因遲延
    移轉登記所生增加土地增值稅之支出其中160萬元之損害，
    有無理由？　
　　承上所述，本件既非可歸責於被上訴人之事由，以致遲延辦
    理系爭土地所有權移轉登記，則上訴人依民法第231條第1項
    規定，請求被上訴人賠償因遲延移轉登記所生增加土地增值
    稅之支出其中160萬元之損害，即非有理。　　
六、從而，上訴人依民法第231條第1項規定，請求給付100萬元
    ，及自支付命令送達翌日起至清償日止，按週年利率5%計算
    之利息，為無理由，不應准許。原審為上訴人敗訴之判決，
    於法核無違誤。上訴人指摘原判決不當，求予廢棄，為無理
    由，應駁回其上訴。另上訴人依同一法律關係，追加請求被
    上訴人給付60萬元本息，亦無理由，應予駁回，其假執行之
    聲請亦失所附麗，併予駁回。
七、本件事證已臻明確，兩造其餘之攻擊或防禦方法及所用之證
    據，經本院斟酌後，認為均不足以影響本判決之結果，爰不
    逐一論列，附此敘明。
八、據上論結，本件上訴及追加之訴均為無理由。爰判決如主文
    。　　
中　　華　　民　　國　　111 　年　　7  　月　　 13　　日
  　　　　　　　　民事第九庭  
  　                    審判長法  官  楊絮雲   
                              法  官  張宇葭
                              法  官  郭顏毓
正本係照原本作成。
如不服本判決，應於收受送達後20日內向本院提出上訴書狀，其
未表明上訴理由者，應於提出上訴後20日內向本院補提理由書狀
（均須按他造當事人之人數附繕本）上訴時應提出委任律師或具
有律師資格之人之委任狀；委任有律師資格者，另應附具律師資
格證書及釋明委任人與受任人有民事訴訟法第466條之1第1項但
書或第2項所定關係之釋明文書影本。如委任律師提起上訴者，
應一併繳納上訴審裁判費。
中　　華　　民　　國　　111 　年　　7 　　月　　13　　日

    　　　　　　　　　　　　　書記官  馬佳瑩